臺灣嘉義地方法院民事判決　　　　　　　 99年度訴字第730號
原　　　告　許蔡秀貞
原　　　告　張沈去
原　　　告　周巧雲
原　　　告　蔡妙玲
原　　　告　蔡戴秋金
原　　　告　張蔡月桂
原　　　告　顏金獅
上　一　人
訴訟代理人　顏王淑媚
原　　　告　蕭陳金菊
原　　　告　顏莊瑟惠
上　一　人
訴訟代理人　顏佩翊
兼上一原告
訴訟代理人　顏何政姬
原　　　告　黃陳月葉
原　　　告　蔡陳青花
原　　　告　蔡陳銀環
原　　　告　黃顏素惠
原　　　告　黃淑珍
原　　　告　蘇秀娟
被　　　告　蔡順益
被　　　告　蔡雅茹
共　　　同
訴訟代理人　奚淑芳律師
　　　　　　黃曉薇律師
　　　　　　張雯峰律師
上　一　人
複代理人　　嚴天琮律師
被　　　告　陳湘菱
上列當事人間給付會款等事件，於民國100 年6 月2 日言詞辯論
終結，本院判決如下：
    主      文
被告陳湘菱應給付(一)原告許蔡秀貞、張沈去、周巧雲、蔡戴秋金
、張蔡月桂各新臺幣壹拾陸萬伍仟元、(二)原告蔡妙玲、顏何政姬
、顏金獅、黃顏素惠各新臺幣拾萬元、(三)原告蕭陳金菊新臺
幣壹拾貳萬元、(四)原告顏莊瑟惠新臺幣陸萬元、(五)原告黃陳月葉
新臺幣肆拾貳萬元、(六)原告蔡陳青花新臺幣陸拾肆萬元、(七)原告
蔡陳銀環新臺幣貳拾貳萬伍仟元、(八)原告黃淑珍新臺幣壹拾肆萬
伍仟元、(九)原告蘇秀娟新臺幣肆拾萬伍仟元，及均自民國一百
年二月十六日起至清償日止按週年利率百分之五計算之利息。
原告其餘之訴駁回。
本判決第一項得假執行。
原告其餘假執行之聲請駁回。
    事實及理由
甲、原告主張：被告蔡順益、陳湘菱為夫妻，與其媳婦即被告蔡
    雅茹共同基於詐騙他人及偽造文書之犯意，自民國97年1 月
    1 日起，對外招募成立民間互助會三會，第一會會期自97年
    1 月1 日開始，於每月1 日開標，每會會款為新臺幣（下同
    ）5,000 元，會員共47名（下稱第一會）；第二會會期自97
    年4 月15日開始，於每月15日開標，每會會款為5,000 元，
    會員共33名（下稱第二會）；第三會會期自98年9 月25日開
    始，於每月25日開標，每會會款為5,000 元，會員共31名（
    下稱第三會），均採取內標制。原告分別參加互助會（使用
    之綽號及會份詳如附表一），未料原告均未參與標會，被告
    竟於99年9 月5 日對外宣稱倒會，嗣後經其他合會會員查出
    被告冒用活會會員名義標會，導致原告受有重大損失，至被
    告倒會為止，第一會總計繳納33次、第二會總計繳納29次、
    第三會總計繳納12次。按合會以會首之人格信賴為其重要成
    立基礎，會首倒會者，其原有人格信賴基礎喪失，活會會員
    自得終止合會，原告以此起訴狀向被告為終止合會之意思表
    示，並向被告請求已給付之會款及應得之標金（損失金額詳
    如表一），又被告陳湘菱對外招募會員，被告蔡雅如收取會
    款，被告蔡順義則開標，被告3 人分工詐騙原告，屬共同侵
    權行為，致使原告受有每會5,000 元之之損害，依民法第
    185 條之行為關連共同關係，應負起連帶賠償責任等語，並
    聲明：被告應給連帶付(一)原告許蔡秀貞、張沈去、周巧雲、
    蔡戴秋金、張蔡月桂各165,000 元、(二)原告蔡妙玲、顏何政
    姬、顏金獅、黃顏素惠各33萬元、(三)原告蕭陳金菊12萬元、
    (四)原告顏莊瑟惠6 萬元、(五)原告黃陳月葉42萬元、(六)原告蔡
    陳青花64萬元、(七)原告蔡陳銀環225,000 元、(八)原告黃淑珍
    145,000 元、(九)原告蘇秀娟435,000 元，及均自起訴狀繕本
    送達之日起算週年利率百分之五計算之利息；請准宣告假執
    行。
乙、被告則以：被告蔡順益、蔡雅茹並未參與合會事項，合會部
    分皆由被告陳湘菱起會、主持開標，此觀諸原告等於臺灣嘉
    義地方法院檢察署100 年度偵字第650 號偵查中之陳述亦可
    徵屬實。雖少數原告指稱其前往被告陳湘菱住處繳交會錢，
    因被告陳湘菱不在，故託被告蔡雅茹轉交，及少數被告指稱
    蔡雅茹前往收會錢等語，惟此僅係日常託付之好意施惠行為
    ，被告蔡雅茹僅單純代收轉交而已，並非代表被告陳湘菱參
    與互助會事務。又雖有原告稱被告蔡順益於開標時幫忙招呼
    會員，然此僅為夫妻、家人共同居住而代為處理生活上事務
    ，難以據此認定被告蔡順益、蔡雅茹有參與合會或有詐欺之
    行為，臺灣嘉義地方法院檢察署100 年度偵字第650 號不起
    訴處分書亦為相同認定等語資為抗辯，並聲明：原告之訴駁
    回。
丙、得心證之理由
一、被告陳湘菱經合法通知，未於言詞辯論期日到場，核無民事
    訴訟法第386 條各款所列情形，爰依原告之聲請，由其一造
    辯論而為判決。
二、原告主張被告陳湘菱對外招募各如前述內容之第一會、第二
    會及第三會等合會，以及原告各參加如附表一「參加情形欄
    」所示之合會及其會份等事實，業據提出互助會簿為證（見
    本院卷一第8 頁至第15頁），核與被告陳湘菱於臺灣嘉義地
    方法院檢察署99年度交查字第2520號詐欺等偵查案件所提出
    之會員名稱對照表相符，應為真實。又原告主張參加第一會
    之原告已各繳交33次會款，參加第二會者各已繳交29次會款
    ，參加第三會者則各已繳交12次會款等情，為被告陳湘菱於
    前開刑事偵查時所不爭執（見刑事交查卷第18頁至第19頁、
    第25頁、第32頁、第37頁、第58頁），被告陳湘菱並供稱到
    99年9 月1 日的會有收錢等語（見刑事交查卷第138 頁），
    綜上足認原告主張其等各已繳交如附表一「損失金額欄」所
    示金額之會費等情，應可採信。
三、關於對被告陳湘菱請求部分：
  (一)按合會以會首之人格信賴為其重要成立基礎，會首倒會者，
    其原有人格信賴基礎喪失，活會會員自得終止合會，並請求
    已給付之會款。查被告陳湘菱於99年9 月間倒會乙節，業據
    其於前開刑事案件偵查時自承在卷（見刑事交查卷第138 頁
    ），原告自得終止合會，且原告已以起訴狀繕本之送達為終
    止合會之意思表示，該繕本已經於100 年2 月15日以公示送
    達之方式送達於被告陳湘菱，而發生終止之效力，是則原告
    各請求被告陳湘菱返還其等如附表一「損失金額欄」所示之
    會款，即屬有據。
  (二)另原告主張被告陳湘菱使用詐術加損害於原告乙節，經查被
    告陳湘菱於97年1 月1 日召集第一會後；不但於97年4 月15
    日虛構會員「阿英」、「阿菊」、「阿美」之名義參加該互
    助會4 會，佯向原告等在內之27人（被告陳湘菱參與2 會，
    另與阿秀合計參與1 會）再招攬第二會會，並自97年7 月1
    日起即於如附表二所示時間，分別冒用第一會、第二會會員
    名義得標；另於98年9 月25日又虛構會員「阿蓮」、「阿鑾
    」、「麗金」、「秀美」之名義（共參加5 會）召集第三會
    ，並自次月即冒用會員名義得標等情，為被告陳湘菱於本院
    100 年度朴簡字第109 號詐欺等案件審理時所自認（見朴簡
    109 號卷內100 年4 月20日訊問筆錄第1 頁）。準此，應認
    被告陳湘菱係故意以背於善良風俗之方法加損害於原告，依
    民法第184 條第1 項後段規定，應負損害賠償責任。是原告
    依侵權行為之法律關係請求被告陳湘菱賠償，亦屬有據。
  (三)從而，原告依侵權行為等法律關係請求被告陳湘菱給付原告
    各如附表一「損失金額欄」所示之金錢及均自100 年2 月16
    日起至清償日止，按週年利率百分之五計算之利息，為有理
    由，應予准許。
四、關於對被告蔡順益、蔡雅茹請求部分：
  (一)原告雖另主張被告蔡順益、蔡雅茹與被告陳湘菱共為詐欺之
    侵權行為，應與被告陳湘菱連帶負損害賠償責任等語，但為
    被告蔡順益、蔡雅茹否認。按「當事人主張有利於己之事實
    者，就其事實有舉證之責任。」民事訴訟法第277 條本文定
    有明文。本件原告主張被告蔡順益、蔡雅茹與被告陳湘菱共
    為侵權行為乙節，既為被告否認，則原告自應就該有利於己
    之事實，負舉證之責任。又民事訴訟如係由原告主張權利者
    ，應先由原告負舉證之責，若原告先不能舉證，以證實自己
    主張之事實為真實，則被告就其抗辯事實即令不能舉證，或
    其所舉證據尚有疵累，亦應駁回原告之請求（最高法院17年
    上字第917 號判例意旨參照）。是原告若不能先舉證證明其
    所主張前開事實為真實，縱令被告之抗辯有瑕疵，亦應駁回
    原告之訴。
  (二)經查：原告主張被告蔡雅茹為共同侵權行為人，無非以被告
    蔡雅茹有代收互助會會款為主要論據。惟原告中實際僅有黃
    陳月葉、黃顏素惠、黃淑珍等3 人曾將互助會會款交予被告
    蔡雅茹，且於前開刑案偵查中，原告黃陳月葉之代理人黃慎
    武自承略以：99年9 月3 日，蔡雅茹跟我說陳湘菱生病去打
    針，陳湘菱叫他來向我收取13,000元，蔡雅茹說上次多收
    2,000 元，因為我知道黃陳月葉有參加陳湘菱所召集之互助
    會，所以我就把錢交給蔡雅茹等語；原告黃顏素惠自承略以
    ：互助會是由陳湘菱召集，並收取會款，我曾經拿1 次之會
    款給蔡雅茹，我跟他說是要交給陳湘菱之會錢等語；原告黃
    淑珍則於自承略以：我拿給蔡雅茹比較多次會款，我跟他說
    是要拿給陳湘菱之會錢等語（見刑事交查卷第115 頁、第36
    頁），足認被告蔡雅茹係因受被告陳湘菱之託，而向原告黃
    陳月葉收取互助會會款1 次，或原告黃顏素惠、黃淑珍之託
    ，而將其等應交付之會款轉交予被告陳湘菱，被告蔡雅茹並
    非經常性或自發性的在被告陳湘菱招攬之本件互助會中擔任
    收取會款之工作。又原告主張被告蔡順益亦為共同侵權行為
    則以被告蔡順益與被告陳湘菱係夫妻，其在會員參與競標時
    ，也會幫忙招呼會員，會員以電話詢問得標者時，也會告知
    何人得標等情為主要論據。惟原告許蔡秀貞、張沈去、周巧
    雲、顏何政姬、張蔡月桂、顏金獅、蕭陳金菊、黃陳月葉、
    蔡陳青花、蔡陳銀環、黃顏素惠、黃淑珍、蘇秀娟於偵查中
    均自承其等所參與之互助會係由被告陳湘菱所召集，大部分
    由被告陳湘菱出面收取會款，開標均由被告陳湘菱主持，也
    是被告陳湘菱在宣布得標者及得標金額，若未到場參與開標
    ，會請被告陳湘菱代標等語（見刑事交查卷第17頁至第18頁
    、第24頁至第25頁、第31頁至第32頁、第36頁至第37頁、第
    57頁至第58頁、第116 頁）。綜上，本件之3 會互助會均係
    由被告陳湘菱所召集，且主持開標及大部分之收取會款事宜
    ，亦均由被告陳湘菱負責等情，應可認定，被告陳湘菱於刑
    案偵查時亦供稱係其負責互助會之開標及收取會款的事等語
    ，核與被告蔡順益、蔡雅茹所辯情節相符。基此，被告蔡順
    益在開標時雖曾幫忙招呼會員或於會員電話詢問時告知得標
    者，及被告蔡雅茹偶有代為收受會款之情事，然此應僅係夫
    妻、家人共同居住而代為處理生活上之事務，縱使被告蔡順
    益、蔡雅茹知悉被告陳湘菱有招攬互助會之事，亦難僅憑此
    遽認被告蔡順益、蔡雅茹與被告陳湘菱有共同為侵權行為之
    意思聯絡與行為分擔，或有造意（教唆）之行為。此外，原
    告復未提出其他證據以實其說，自難認原告已盡其舉證之責
    任。原告既不能先舉證以證實自己主張之前開事實為真實，
    依前開法條規定及判例意旨，自應駁回原告之請求。從而，
    原告依共同侵權行為之法律關係請求被告蔡順益、蔡雅茹應
    與被告陳湘菱連帶賠償原告各如附表「損失金額欄」所示之
    金錢及其遲延利息，即欠缺依據，不能准許。
五、按「關於財產權之訴訟，原告釋明在判決確定前不為執行，
    恐受難於抵償或難於計算之損害者，法院應依其聲請，宣告
    假執行。」民事訴訟法第390 條第1 項定有明文。經查被告
    陳湘菱係因做生意失敗致週轉不靈，始冒標互助會並於99年
    9 月間倒會，又無法支付向訴外人黃清議、蔡照文購買鮮蚵
    、蚵肉之價金等情，業據被告陳湘菱於刑事偵查時自承在卷
    ，且其所有坐落嘉義縣朴子市○○段01565 號（權利範圍全
    部）、01568 號（權利範圍81分之1 ）等建物及其基地均已
    設定第一順位抵押權與訴外人合作金庫銀行股份有限公司，
    擔保債權額為660 萬元等情，亦有土地及建物第二類謄本可
    按（見刑事交查卷第138 頁、第140 頁、第81頁至第87頁）
    ，足認被告陳湘菱顯然無法清償其所負欠之債務，則就本件
    命被告陳湘菱為給付部分，若在判決確定前不為執行，原告
    恐難受清償，是就此部分，原告聲請宣告假執行，核無不合
    ，應予以准許。原告其餘之訴（即對於被告蔡順益、蔡雅茹
    為請求部分）既經駁回，其假執行之聲請亦失所附麗，應併
    駁回之。
丁、訴訟費用負擔之依據：民事訴訟法第78條、第85條第1 項前
    段。
中    華    民    國    100   年    6     月    16    日
                  民事第一庭  法  官  林望民
以上正本係照原本作成。
如對本判決上訴須於判決送達後20日內向本院提出上訴狀。
如委任律師提起上訴者，應一併繳納上訴審裁判費。
中    華    民    國    100   年    6     月    16    日
                              書記官  吳明蓉
附表一：
┌─┬────┬────────┬───────┬──────────┐
│  │姓名    │互助會所使用綽號│參加情形      │損失金額            │
├─┼────┼────────┼───────┼──────────┤
│1 │許蔡秀貞│花子            │第一會：1會份 │165,000 元（33次×  │
│  │        │                │              │5,000 元 ）         │
├─┼────┼────────┼───────┼──────────┤
│2 │張沈去  │阿涼            │第一會：1會份 │165,000 元（33次×  │
│  │        │                │              │5,000 元 ）         │
├─┼────┼────────┼───────┼──────────┤
│3 │周巧雲  │巧雲            │第一會：1會份 │165,000 元（33次×  │
│  │        │                │              │5,000 元 ）         │
├─┼────┼────────┼───────┼──────────┤
│4 │蔡妙玲  │文玲            │第一會：2會份 │33萬元（33次×5,000 │
│  │        │                │              │元×2 會份）        │
├─┼────┼────────┼───────┼──────────┤
│5 │顏何政姬│靜枝            │第一會：2會份 │33萬元（33次×5,000 │
│  │        │                │              │元×2 會份）        │
├─┼────┼────────┼───────┼──────────┤
│6 │蔡戴秋金│秋金            │第一會：1會份 │165,000 元（33次×  │
│  │        │                │              │5,000 元 ）         │
├─┼────┼────────┼───────┼──────────┤
│7 │張蔡月桂│阿桂            │第一會：1會份 │165,000 元（33次×  │
│  │        │                │              │5,000 元 ）         │
├─┼────┼────────┼───────┼──────────┤
│8 │顏金獅  │阿協            │第一會：2會份 │33萬元（33次×5,000 │
│  │        │                │              │元×2 會份）        │
├─┼────┼────────┼───────┼──────────┤
│9 │蕭陳金菊│阿菊            │第三會：2會份 │12萬元（12次×5,000 │
│  │        │                │              │元×2 會份）        │
├─┼────┼────────┼───────┼──────────┤
│10│顏莊瑟惠│阿惠            │第三會：1會份 │6 萬元（12次×5,000 │
│  │        │                │              │元）                │
├─┼────┼────────┼───────┼──────────┤
│11│黃陳月葉│月葉            │第一會：4會份 │72萬元（第一會33次×│
│  │        │                │第三會：1會份 │5,000 元×4 會份＋第│
│  │        │                │              │三會12次×5,000 元）│
│  │        │                │              │，被告已清償30萬元，│
│  │        │                │              │尚欠42萬元。        │
├─┼────┼────────┼───────┼──────────┤
│12│蔡陳青花│青花            │第一會：3會份 │64萬元（第一會33次×│
│  │        │                │第二會：1會份 │5,000 元×3 會份＋第│
│  │        │                │              │二會29次×5,000元） │
├─┼────┼────────┼───────┼──────────┤
│13│蔡陳銀環│阿美            │第一會：1會份 │225,000 元（第一會33│
│  │        │                │第三會：1會份 │次×5,000 元＋第三會│
│  │        │                │              │12次×5,000元）     │
├─┼────┼────────┼───────┼──────────┤
│14│黃顏素惠│阿梅            │第一會：2會份 │33萬元（33次×5,000 │
│  │        │                │              │元×2 會份）        │
├─┼────┼────────┼───────┼──────────┤
│15│黃淑珍  │阿珍            │第二會：1會份 │145,000 元（29次×  │
│  │        │                │              │5,000 元 ）         │
├─┼────┼────────┼───────┼──────────┤
│16│蘇秀娟  │其中2 會份使用秀│第二會：3會份 │435,000 元（29次×  │
│  │        │娟，另1 會份使用│              │5,000 元 ×3 會份） │
│  │        │其子阿琪名義    │              │                    │
└─┴────┴────────┴───────┴──────────┘
附表二：
┌──┬─────────┬──────┬────┐
│會別│起止日期(年/月/日)│冒標日期    │得標金額│
│    │                  │(年/月/日)  │（元）  │
├──┼─────────┼──────┼────┤
│一  │97/1/1─100/11/1  │97/9/1      │650     │
├──┼─────────┼──────┼────┤
│    │                  │97/11/1     │700     │
├──┼─────────┼──────┼────┤
│    │                  │98/2/1      │750     │
├──┼─────────┼──────┼────┤
│    │                  │98/3/1      │600     │
├──┼─────────┼──────┼────┤
│    │                  │98/4/1      │700     │
├──┼─────────┼──────┼────┤
│    │                  │98/5/1      │600     │
├──┼─────────┼──────┼────┤
│    │                  │98/6/1      │650     │
├──┼─────────┼──────┼────┤
│    │                  │98/8/1      │750     │
├──┼─────────┼──────┼────┤
│    │                  │98/9/1      │600     │
├──┼─────────┼──────┼────┤
│    │                  │98/10/1     │600     │
├──┼─────────┼──────┼────┤
│    │                  │98/12/1     │600     │
├──┼─────────┼──────┼────┤
│    │                  │99/1/1      │700     │
├──┼─────────┼──────┼────┤
│    │                  │99/2/1      │650     │
├──┼─────────┼──────┼────┤
│    │                  │99/3/1      │700     │
├──┼─────────┼──────┼────┤
│    │                  │99/9/1      │1150    │
├──┼─────────┼──────┼────┤
│二  │97/4/15─99/12/15 │98/11/15    │1650    │
├──┼─────────┼──────┼────┤
│    │                  │98/12/15    │1800    │
├──┼─────────┼──────┼────┤
│    │                  │99/2/15     │1850    │
├──┼─────────┼──────┼────┤
│    │                  │99/3/15     │1750    │
├──┼─────────┼──────┼────┤
│三  │98/9/25─101/3/25 │98/10/25    │800     │
├──┼─────────┼──────┼────┤
│    │                  │98/12/25    │850     │
├──┼─────────┼──────┼────┤
│    │                  │99/1/25     │900     │
├──┼─────────┼──────┼────┤
│    │                  │99/3/25     │950     │
├──┼─────────┼──────┼────┤
│    │                  │99/5/25     │950     │
├──┼─────────┼──────┼────┤
│    │                  │99/8/25     │1050    │
└──┴─────────┴──────┴────┘